臺灣高等法院臺中分院民事判決　　　　　　94年度上字第80號
上　訴　人　誠信砂石股份有限公司
法定代理人　丁○○
訴訟代理人　郭隆偉律師
被　上訴人　經濟部水利署第三河川局
法定代理人　乙○○
訴訟代理人　朱坤棋律師
複　代理人　王素珍律師
上列當事人間請求履行契約事件，上訴人對於民國93年11月19日
臺灣臺中地方法院92年度訴字第1606號第一審判決提起上訴，院
於94年6月22日言詞辯論終結，判決如下：
    主      文
上訴駁回。
第二審訴訟費用由上訴人負擔。
    事實及理由
壹、本件經本院審理結果，認第一審判決除有關兩造於民國（下
    同）九十一年九月三十日訂立之經濟部水利署第三河川局土
    石標售契約書（即標售附圖所示大安溪河川區域內土石堆編
    號《二》、《三》部分），其契約性質應更正為土石買賣契
    約外（查此部分理由不同，然結論相同），其餘認事用法均
    無不當，應予維持，並引用第一審判決書記載之事實、證據
    及理由。
貳、兩造上訴及答辯要旨：
一、上訴人上訴主張：其於民國（下同）九十一年九月間，向被
    上訴人標得本判決附圖（下簡稱附圖）所示「大安溪河川區
    域內土石堆編號（二）、（三）標售計畫」二堆土石（下稱
    系爭土石堆），並於同年九月三十日簽訂土石標售契約書（
    下簡稱系爭土石標售契約書）。又投標前經上訴人派員前往
    現場查勘，發現堆置之土石體積，較被上訴人所公告之二千
    餘立方公尺多出甚多，因而以每立方公尺一千一百元之價格
    投標。上訴人得標後，復前往查估，發現實際堆置之數量，
    遠超過二十萬立方公尺，原標售公告所定之工期，顯不合理
    ，經上訴人要求依據招標公告所載每三千立方公尺為一日之
    工期計算標準，增加工期，並經被上訴人同意工期延長為十
    四日，後再經上訴人與被上訴人協商，得被上訴人同意再延
    長為二十二日，然經上訴人多次聲請開工，被上訴人主張現
    場數量須以水利署委託「陶林數值測量有限公司」（下稱陶
    林公司）航照測量之圖說為準，被上訴人遂於九十二年四月
    七日，會同上訴人至現場，由被上訴人將系爭土石堆點交予
    上訴人所有，當日即由上訴人以鐵樁六及刺絲網，設置圍籬
    並豎立告示牌。於九十二年四月二十五日，依據契約規定，
    向被上訴人陳報於同年五月一日開工，然被上訴人之承辦人
    甲○○，竟於九十二年四月三十日，於無任何正式公文，亦
    未會同上訴人之情形下，擅自前往系爭土石堆現場，推翻九
    十二年四月七日被上訴人點交當日雙方確定之界樁範圍，而
    由甲○○自行另釘範圍較小之界樁，上訴人認被上訴人此舉
    已與契約條款相違，除向被上訴人提出異議外，因已事先僱
    請大批挖土機具、卡車，不得已仍按時於五月一日開工清運
    。詎被上訴人之駐衛警閩慶恩（前因大安溪盜採砂石案遭檢
    察官求處重刑）竟於五月一日，率領駐衛警約二十五人至現
    場，偕同苗栗縣警察局卓蘭分駐所警員阻止上訴人清運，致
    上訴人無端停工一日。嗣於同年五月十日，台灣台中地方法
    院檢察署檢察官，率台中縣調查站調查員至現場搜索，又停
    工一日。嗣被上訴人駐衛警郭信國要求下，於九十二年五月
    十四日，又停工半日，因而前、後工期中，計停工二日半。
    是上訴人迄今僅清運十一日，尚有十一日工期未為清運。茲
    依據兩造簽定之系爭土石標售契約書約定，被上訴人自有容
    忍上訴人自行清運系爭土石之義務，然被上訴人妨害上訴人
    清運，是依系爭標售契約約定及民法第七百六十七條規定，
    請求判命被上訴人容忍上訴人清運等語。又上訴人於一審遭
    敗訴判決，為此上訴聲明：(一)原判決廢棄。(二)被上訴人應容
    忍上訴人就原判決附圖所示綠色部分編號Ａ、Ｂ、Ｃ部分之
    土石堆，於十一日曆天內為清運行為。(三)第一、二審訴訟費
    用由被上訴人負擔。
二、被上訴人則以：系爭砂石乃台灣高等法院台中分院檢察署於
    九十一年間，因偵辦上訴人等業者盜採大安溪砂石案所扣押
    ，並依法發還水利署之贓物，嗣經水利署命被上訴人公開標
    售而由上訴人得標，其標售數量係以查扣土石堆為單位，至
    於系爭土石之清運範圍及作業期限，依同契約第二條第二項
    、第四條第二項所示，上訴人應依照清運作業前會勘之標示
    範圍及高程作業，且清運期限屆滿時，如有尚未清運之土石
    ，除不可歸責於上訴人之責任外，不得再行清運。嗣於九十
    二年四月七日兩造會勘時，被上訴人即以本判決附件（下簡
    稱附件）所示航測示意圖為準，釘樁標示其平面清運範圍，
    另以系爭土石堆鄰近地盤高平整為原則，於航測示意圖上明
    確標示清運作業高程，並已經上訴人全部清運完畢，茲上訴
    人主張被上訴人於會勘後任意縮減原標示之土石清運範圍，
    致部分土石尚未清運完畢而要求繼續清運云云，要無可採。
    又系爭土石清運期限經被上訴人之原法定代理人陳隆政同意
    總工期展延為十四日，上訴人係自九十二年五月一日起，開
    工清運，則其清運期限至同月十四日已全部屆滿，依系爭土
    石標售契約第四條第二項及第十二條之約定，上訴人已不得
    再行清運，且系爭土石已經上訴人全部挖取完畢，實際亦無
    砂石可供挖取，甚至上訴人有超深挖取而遭檢察官起訴在案
    （即台灣台中地方法院檢察署九十二年度偵字第二二八八七
    號、九十三年度偵字第一二七八一號；台灣中地方法院九十
    三年度訴字第一七四六號），兩造間之契約，亦經被上訴人
    依法終止等語資為抗辯。並聲明：請求駁回上訴人之上訴。
參、兩造不爭執事項：（見原審卷第三七二、三七三頁；本審卷
    第七五、八七、八八、一０一、一０七頁）
一、上訴人於九十一年九月間，向被上訴人標得附圖所示「大安
    溪河川區域內土石堆編號（二）、（三）標售計畫」二堆土
    石，並於同年九月三十日簽訂土石標售契約書（含附圖所示
    系爭土石堆示意圖）。又該系爭砂石標售招標時所用之系爭
    土石示意圖核與前開系爭土石標售契約書之示意圖相同。
二、系爭標售砂石，上訴人於92年5月1日開工，原訂工期為十個
    日曆天，其中5月1日上午因為苗栗縣警察局大湖分局卓蘭分
    駐所以偵辦案件為由，要求暫緩清運半天，所以實際上是5
    月1日下午開始清運。同年5月10日因為檢察官偵辦案件，停
    工一天，5月14日第三河川局駐衛警郭信國要求停工。總共
    停工二日半。
三、兩造於九十二年四月七日，共同至現場會勘欲標示清運範圍
    ，兩造雙方有現場點交，但點交紀錄兩造有爭執，故上訴人
    誠信砂石股份有限公司未簽名予會勘紀錄。
四、兩造協商同意上訴人每天搬運三千立方米土石。
肆、得心證之理由：
一、上訴人主張依系爭土石標售契約書約定，上訴人尚有原判決
    附圖所示綠色部分編號Ａ、Ｂ、Ｃ部分之土石堆未能清運，
    是訴請被上訴人應容忍上訴人就原判決附圖所示綠色部分編
    號Ａ、Ｂ、Ｃ部分之土石堆，於十一日曆天內為清運行為云
    云，然為被上訴人所否認，並辯稱依系爭土石標售契約書約
    定，上訴人早已清運系爭土石堆完畢，是本件首應審究者，
    厥為系爭土石標售契約書所約定之系爭土石堆範圍及數量？
    茲分述如下：
  (一)查系爭土石標售契約書第一條開宗明義：「本契約所稱土石
    標售係指依契約圖說標示之土石堆，乙方（即上訴人，下同
    ）依契約圖說（按即本判決附圖）數量概括承受，得標廠商
    除依補充說明書另有規定外，不得向甲方（被上訴人，下同
    ）提出異議。」；第三條第一款明定：「標售總價及繳款
    辦法：(一)本案以查扣堆置土石總價標售，乙方得標總價計新
    台幣參佰零柒萬柒仟捌佰元整及違約保證金新台幣參拾萬柒
    仟柒佰捌拾元整，於簽約時一次繳清。」。查系爭土石標售
    契約書所標售之系爭土石堆，乃另案台中地檢署九十一年度
    偵字第一二九三三號盜採沙石案件，所查扣之贓物，此經本
    院調閱台灣台中地方法院檢察署九十二年度偵字第二二八八
    七號、九十三年度偵字第一二七八一號案件，核閱無誤。又
    系爭土石堆既有標售總價及其範圍，自屬土石買賣契約無誤
    。惟按系爭土石標售契約書第四條規定：「作業進度及期限
    ：(一)開工：乙方應於簽約之日起十日內開工，．．．．(二)作
    業期限：乙方應自開工日算起第十日曆天內完成作業工作，
    期限屆滿時，如有尚未清運之土石，除不可歸責於廠商之責
    任外，不得再清運，即終止契約；且該未清運土石量之價款
    不發還廠商。」；第二條規定：標售位置及範圍：(一)位置：
    苗栗縣卓蘭鎮。(二)範圍：乙方應依照清運作業前會勘之標示
    範圍及高程作業。」；第十二條規定：「(二)逾越清除範圍及
    高程：清除作業以清運作業前會勘之標示範圍計畫界址及假
    設高程，並以鄰近地盤高平整為原則；清除作業不得逾越查
    扣堆置土石標售範圍，違反上開規定者，依法以盜採砂石論
    處，終止契約，並不退還所繳之費用。」；第十三條規定：
    「完工查驗：(一)查驗程序：乙方應於契約期限屆滿之日起
    十日內會同甲方就清除範圍檢測是否逾越標示之清除範圍超
    深挖取。契約期限屆滿後，乙方未完成作業，視同自願放
    棄，不得藉故再進行任何作業，．．．．」。即系爭土石標
    售契約書，定有清運時間，且清運作業前，被上訴人應依會
    勘之標示範圍及高程作業，並於完工後會同被上訴人檢測是
    否越界超挖，足見依系爭土石標售契約書規定，買受人即被
    上訴人應遵照會勘標示範圍、高程及數量，於清運期限內，
    清運系爭土石推，且不得越界超挖，並待系爭土石推運離大
    安溪河川區域後，始取得系爭土石推之所有權，合先明。
  (二)次查，依本案招標及系爭土石標售契約書第一條規定有關系
    爭土石堆之標示圖（即本判決所附九十一年七月二十三日測
    量圖），其中第二堆部分標明：「面積：０點００九０公頃
    ；體積三００立方米；平均高（即高程）三米」；第三堆部
    分則記明：「面積：０點二七八一公頃；體積二四九八立方
    米；平均高（即高程）十米」，有該附圖在卷可按（見原審
    卷第三五頁），惟查其中第三堆土石之體積應為二四九八０
    立方米，卻誤二四九八立方米，業經證人即水利署河川勘測
    隊擔任隊長張震澤當庭結證明確（見本審卷第一０一頁），
    核與經濟部水利署第三河川局副工程司白錫禧於刑案中證述
    相符（見偵查卷他案第三冊第一三一至一三五頁；第一五三
    、一五四頁），自屬實在。又該系爭土石堆附圖，乃九十一
    年七月二十三日水利署勘測隊所測量，並不精確，是被上訴
    人委請陶林公司於開標前即九十一年九月十一日以航空測量
    方式再測量系爭土石堆，亦經證人白鍚禧證述明確（見偵查
    卷他案第三冊第一三一至一三五頁），並有陶林公司航測圖
    即本判決附件航測圖（下簡稱第一次航測圖）在卷可稽（見
    原審卷第七三頁），並經本院調閱刑案扣押物清單（九十三
    年保字第四０六九號）有關大安溪正射影像圖核閱無誤。又
    據陶林公司計算系爭編號２號土石堆，底面積0.0457公頃、
    體積516立方公尺（即立方米, 下同）；編號３號底面積
    1.3699 公頃、體積41090立方公尺，亦有該第一次航測圖可
    按。經與前開九十一年七月二十三日測量圖比較結果，其體
    積均較九十一年七月二十三日測量圖為大，對買受人之上訴
    人並無不利。再者第一次航測圖測量時間距系爭土石標售契
    約書開標僅數十日（查開標日期為九十一年九月三十日；測
    量日期為同年九月十一日），又係以精準儀器航測，則被上
    訴人主張就系爭土石堆，其範圍及數量改以第一次航測圖為
    準，自足採信。再者，以第一次航測圖測量之系爭編號２、
    ３堆土石，其體積總計為四萬一千六百零六立方公尺（計算
    式：516+41090=41606），再以兩造協商同意上訴人每日搬
    運三千立方米土石（如前所述）計算，總計為十四日（計算
    式：41606/3000=14日, 小數點以下四捨五入），是被上訴
    人發函上訴人：准予總工期為十四日清運，即展長工期九日
    ，亦有被上訴人函文在卷可按（見原審卷第四三九頁），益
    證被上訴人主張以第一次航測圖為系爭土石堆範圍及數量無
    誤。
  (三)又上訴人雖主張系爭土石堆除被上訴人主張之部分外，尚包
    括第一次航測圖「鳥頭型」部分（下簡稱系爭鳥頭型土石堆
    ）：底面積0.5449公頃、體積24132立方公尺，亦屬系爭土
    石標售契約書拍賣之土石堆云云，並以潘榮彰及蔡啟芳證詞
    憑。然為上訴人所否認，並辯稱系爭鳥頭型土石堆並非系爭
    土石標售契約書拍賣範圍。經查，證人潘榮彰於原審證稱：
    「．．．我聽到的是我們局長（即經濟部水利署第三河川局
    局長）同意依航測圖的數量由原告按每天三千立方公尺來清
    運，數量是第三堆是四一０九０立方公尺、還有一個二四一
    三二立方公尺（即系爭鳥頭型土石堆），第二堆是五一六立
    方公尺，就上開四一０九０及五一六立方公尺部分同意以每
    天三千立方公尺來折算工期為十四天清運，二四一三二立方
    公尺砂石堆部分，開工後十天如果沒有人異議再折算日期給
    原告（按即上訴人）清運，．．．」云云；而證人蔡啟芳則
    證稱：「．．但是其中有一堆二萬一千多立方公尺是『舊堆
    』，可能是別人的，如果有其他人來向河川局異議陳情說那
    一堆是他所有的話，就讓他去打訴訟來確認所有權，等確定
    後再清運，．．．．至於是否有人異議我不清楚」云云在卷
    （見原審卷第二二三至二二五頁）。查該系爭鳥頭型土石堆
    ，既屬「舊堆」，而非編號２、３號系爭土石堆，即非屬系
    爭土石標售契約書拍賣範圍，經濟部水利署第三河川局局長
    ，自無權就該系爭鳥頭型土石是否清運作否決定，是證人潘
    榮彰、蔡啟芳證詞，不足為上訴人有利證據。又上訴人雖辯
    稱伊係依兩造於九十二年四月七日會勘點交後，設置圍籬範
    圍清運，並未越界超挖云云。惟查，兩造雖於九十二年四月
    七日，共同至現場會勘欲標示清運範圍但點交紀錄兩造有爭
    執，故上訴人誠信砂石股份有限公司未有簽名，已如前述。
    即兩造就會勘結果異議始未簽名予會勘紀錄，亦經濟部水利
    署第三河川局課長丙○○、副工程司甲○○於本院中證述明
    確（見本審卷第一０五頁），並有會勘紀錄可考（見原審卷
    第三六頁）。惟依系爭土石標售契約書第二條規定：「乙方
    （即上訴人，下同）應依照清運作業前會勘之標示範圍及高
    程作業。」；第十三條規定：「完工查驗：(一)查驗程序：
    乙方應於契約期限屆滿之日起十日內會同甲方（按即被上訴
    人）就清除範圍檢測是否逾越標示之清除範圍超深挖取。」
    ，有系爭土石標售契約書可佐。準此，上訴人有義務依作業
    前會勘之之標示範圍及高程作業，並於完工後接受上訴人查
    驗。又系爭土石標售契約書標售之土石堆，其範圍及數量應
    以第一次航測圖為準，業如前述，而會勘紀錄第一項亦載明
    應以陶林公司航測圖（即第一次航測圖）為準，以木樁釘立
    清運範圍，有該會勘紀錄可考。惟查上訴人主張原判決附圖
    所示圖說第四項菊色部分面積145983.18平方公尺及第三項
    黃色部分面積47983.27平方公尺之土石堆，換算為立方米結
    果（換算公式乘以平均高度，業經證人張震澤證述在卷；見
    本審卷第一０二頁），則系爭編號２部分為四十三萬七千九
    百四十九點五四立方米（計算式：145983.18X3=437949.54
    ）；編號３號部分為四十七萬九千八百三十二點七立方米（
    計算式：47983.27X10=479832.7），顯較第一次航測圖標示
    之系爭土石堆為龐大，加以上訴人於完工後接受被上訴人查
    驗結果，甚至有超挖情勢（下述之），足證上訴人並未依會
    勘紀錄標示清運範圍及高程至明。
  (四)又查，陶林公司於上訴人九十一年五月十四日清運完工後，
    旋於同年五月二十日再以航空測量並制作航測圖在卷（下簡
    稱第二次航測圖；見偵查卷他案第三冊第八五至九二頁），
    並經本院調閱刑案扣押物清單（九十三年保字第四０六九號
    ）有關大安溪正射影像圖核閱無誤。又查，陶林公司負責人
    沈明佑於刑案偵查中，據上開第二次航測圖及相關公式，計
    算出系爭編號２號土石堆清運數量為四千零二十七立方米；
    編號３號土石堆清運數量為三十二萬三六六百二十五點五立
    方米等情，亦有沈明佑之結證證詞在卷可按（見偵查卷他案
    第三冊第七九至八三頁；一０四、一０五頁）。經與清運前
    第一次航測圖比較結果，上訴人顯已超挖逾二十八萬六千零
    五十六點五立方米（計算式：《516+41090》-《323625.5+4
    037》=-286056.5）。抑有進者，上訴人公司之前任法定代
    理人丁○○亦因本案超挖系爭土石堆，涉犯竊盜罪嫌，經檢
    察官提起公訴在案，有本院調閱前開偵、審卷宗，核閱無訛
    。足證上訴人利用清運系爭土石堆機會，大量越界超挖系爭
    土石堆無誤。
  (五)又按系爭土石標售契約書第四條固規定：「乙方（即上訴人
    ）應於簽約之日（即九十一年九月三十）起十日內開工．．
    ．．並應自開工日算起第十日曆天內完成作業工作（即至九
    十一年十月十四日為止），然上訴人遲延自九十一年五月一
    日始開工清運系爭土石堆，已如前述。又依系爭土石標售契
    約書第五條規定，補充說明書為屬契約之一部分，而大安溪
    河川區域內（二）、（三）土石堆置計畫補充說明書（下簡
    稱系爭補充說明書）第一條亦規定：「本補充說明書視同契
    約書，與契約書各條款，圖表，估價單同時生效」，系爭補
    充說明書則第二條規定：「工期：履約期限為五日曆天」，
    是本件系爭土石堆清運期限應為五日無誤。又被上訴人雖以
    公函同意上訴人展長工期九日，即准予總工期為十四日，而
    上訴人尚有二日半停工，如前所述。然系爭土石標售契約書
    除工期限制外，尚有清運範圍及數量之限制，已如前述，申
    言之，上訴人如於期限內已挖取契約數量之土石，或已清運
    滿期，有一於此，被上訴人即已履行契約義務，上訴人即無
    權要求被上訴人容忍其續行清運土石。然查上訴人利用清運
    系爭土石堆機會，大量越界超挖系爭土石堆，既堪認定，是
    被上訴人以上訴人超挖違反系爭土石標售契約書第十二條規
    定，具狀終止該契約（見原審卷第三二四頁），於法並無不
    合。
二、查系爭土石標售契約書既已合法終止，則揆諸上開說明，遺
    留現埸之土石，尚未移轉所有權予上訴人，則上訴人主張依
    民法第七百六十七條物上請求權或系爭土石標售契約法律關
    係，請求被上訴人應容忍上訴人就系爭土石堆，繼續清運十
    一日曆天，顯無理由。
伍、綜上所述，本件上訴人主張，依民法第七百六十七條物上請
    求權及系爭土石標售契約法律關係，請求被上訴人應容忍上
    訴人就原判決附圖所示綠色部分編號Ａ、Ｂ、Ｃ部分之土石
    堆，繼續清運十一日曆天，為不足採。是原審為上訴人敗訴
    之判決，及駁回其假執行之聲請，並無不合。上訴意旨指摘
    原判決不當，求予廢棄改判，為無理由，應予駁回。
陸、本件事證已臻明確，兩造其餘攻擊或防禦方法及所提證據，
    均與本院心證之形成，不生影響，爰不一一再加以論述，併
    此明
柒、據上論結，本件上訴為無理由，依民事訴訟法第四百五十四
    條、第四百四十九條第一項、第七十八條，判決如主文。
中    華    民    國    94    年    7     月    6     日
                      民事第六庭審判長法　官  吳火川
                                      法　官  饒鴻鵬
                                      法　官  陳繼先
以上正本係照原本作成。
如對本判決上訴，須於收受判決送達後20日內向本院提出上訴書
狀，其未表明上訴理由者，應於提出上訴後20日內向本院提出上
訴理由書（須按他造人數附具繕本）。上訴時應提出委任律師為
訴訟代理人之委任狀。具有民事訴訟法第 466條之1第1項但書或
第 2項之情形為訴訟代理人者，另應附具律師及格證書及釋明委
任人與受任人有該條項所定關係之釋明文書影本。
                                      書記官  林育德
中　　華　　民　　國　　94　　年　　7 　　月　　8 　　日
                                        　　　　　　　Ｂ
